【裁判字號】    96,易,3910
【裁判日期】    971016
【裁判案由】    詐欺
【裁判全文】
臺灣臺中地方法院刑事判決              96年度易字第3910號
公  訴  人  臺灣臺中地方法院檢察署檢察官
被      告  丙○○
上列被告因詐欺案件，經檢察官提起公訴（95年度調偵字第388
號），本院判決如下：
    主    文
丙○○無罪。
    理    由
一、證據能力之說明：
    按被告以外之人於審判外之言詞或書面陳述，除法律有規定
    者外，不得作為證據；又被告以外之人於審判外之陳述，雖
    不符前4條之規定，而經當事人於審判程序同意作為證據，
    法院審酌該言詞陳述或書面陳述作成時之情況，認為適當者
    ，亦得為證據。當事人、代理人或辯護人於法院調查證據時
    ，知有第159條第1項不得為證據之情形，而未於言詞辯論終
    結前聲明異議者，視為有前項之同意，刑事訴訟法第159條
    第1項、第159條之5分別定有明文。查被告對於本院下列所
    引用各項證據之證據能力，於言詞辯論終結前，均無何異議
    ，本院審酌該等證據作成時之情況，並無不法取證情事，作
    為證據，應無不當，依前開說明，該等人證、書證，均有其
    證據能力，自均得為證據。
二、公訴意旨略以：被告丙○○於民國93年11、12月間，經友人
    即證人甲○○介紹，為證人丁○處理組裝電腦設備（除電腦
    主機外，另包括印表機、掃描器、傳真機）及申設網址、製
    作公司網頁等事宜。詎被告利用證人丁○對於電腦及網路知
    識之欠缺，隱匿要以舊品充當電腦主機零件、申設網址之年
    費為新臺幣（下同）1480元及自己並無能力如期完成網頁製
    作等重要事項，而與丁○約定組裝電腦設備之價金為3萬元
    ；申設網址之代價為1萬5千元，網頁製作之代價為3萬5千元
    ，合計8萬元，致使證人丁○陷於錯誤，陸續於93年11月、9
    4年3月8日、94年3月29日、94年6月20日給付前開8萬元價金
    完畢。被告隨即以89年出廠之電腦主機板及其他舊零件，裝
    入全新之電腦外殼內，充當新品，連同印表機、89年生產之
    掃描器、90年製造之傳真機等中古設備，於94年3月初交付
    給證人丁○；又於94年6月申請1年費用僅需1480元之「www.
    discover-1.com」網址，但未完成丁○所要求之網頁設計功
    能。後因電腦常故障，送修後發現內部零件為舊品，且丁○
    於94年6月28日發覺「www.discover-1.com」已無法登入，
    始知受騙，因認被告涉犯刑法第339條第1項之詐欺取財罪嫌
    。
三、本件公訴人認被告丙○○涉犯上開詐欺取財罪嫌，無非係以
    證人丁○於警詢及偵查中之指證，並有「www.discover-1.c
    om」網頁資料，電子郵件資料、證人丁○之存摺及匯款紀錄
    、存證信函、證人丁○與被告間之錄音對話譯文、BENQ公司
    回函、PANASONIC公司回函及檢察官勘驗筆錄附卷可稽。而
    依照證人丁○所提出之94年10月12日全國電子公司商品廣告
    ，其中不含螢幕之「品牌電腦」（意指由知名電腦公司所生
    產組裝的電腦），價格介於16900元至22900元之間，印表機
    則在1788元至2990元之間，而具有傳真及掃瞄功能之事務機
    ，價格在2990元至9900元之間，又自行採購各種電腦零件而
    組裝成電腦主機，依照社會通念，價格會比品牌電腦便宜。
    因此，被告為證人丁○組裝之電腦（除電腦主機外，另包括
    印表機、掃描器、傳真機），以約定價金為3萬元觀之，被
    告理應以新品完成組裝，否則即有違誠實信用原則，乃被告
    未告知證人丁○要以舊品零件組裝，復將舊品零件裝進新的
    電腦主機外殼，顯有惡意隱瞞之行為。此外，被告於96年6
    月才向香港易存網申請「www.discover-1.com」網址，申設
    年費僅需1480元，卻與證人丁○約定申設網址之代價為1萬5
    000元，而丁○所要求之網頁功能，被告未能如期完成，足
    見被告並無能力完成設計網頁工作，卻利用證人丁○對於電
    腦及網路知識之欠缺，隱匿契約重要事項，以便賺取高額報
    酬，應可認定被告確有意圖為自己不法所有，施用詐術使證
    人丁○陷於錯誤，進而與之訂約並交付價金之詐欺取財犯行
    ，為其論罪之依據。
四、訊據被告堅決否認有何詐欺取財之犯行，辯稱：伊於93年11
    月、12月間在彰化縣鹿港鎮受證人丁○委託組裝電腦，當時
    講到部分零件要用中古品，事務機也要用中古品，事務機包
    括掃描器、傳真機，且雙方議定的價金中是包含售後服務，
    嗣其在臺北組裝電腦完成就送到臺中縣豐原市安裝，電腦可
    以使用，組裝電腦是含工帶料及附有印表機、傳真機、掃描
    器等配備，其也有教證人丁○如何使用電腦軟體。嗣於94年
    3、4月間，復受證人丁○之委託裝設網路，其有申請網域，
    並設計網頁，網址是以證人丁○的名字申請，其收取的費用
    是全包的，根本不敷成本，並無詐欺取財之犯行等語。
五、按犯罪事實應依證據認定之，無證據不得認定犯罪事實；不
    能證明被告犯罪者，應諭知無罪之判決，刑事訴訟法第154
    條第2項、第301條第1項分別定有明文。又事實之認定，應
    憑證據，如未能發現相當證據，或證據不足以證明，自不能
    以推測或擬制之方法，以為裁判基礎；且認定不利於被告之
    事實，須依積極證據，苟積極證據不足為不利於被告事實之
    認定時，即應為有利於被告之認定，更不必有何有利之證據
    ，最高法院40年臺上字第86號、30年上字第816號判例意旨
    可資參照。又刑法第339條第1項詐欺罪之成立，以意圖自己
    或第三人不法所有，利用詐術使人將本人或第三人之物交付
    為要件，此事實之有無，應依積極證據認定。如無相當之證
    據，或證據不足以證明，自不能以推測或擬制之方法，以為
    裁判之基礎。而告訴人之告訴，係以使被告受刑事訴追為目
    的，是其陳述是否與事實相符，自應調查其他證據，以資審
    認，亦有最高法院69年臺上字第1531號、46年臺上字第260
    號判例足堪參照。是以債務人若有未依約定之債務本旨履行
    者，於一般交易經驗上原因非一，舉凡因不可歸責於己之事
    由致不能給付，或因合法主張抗辨事由而拒絕給付，或因財
    產、信用狀況緊縮而無力給付，甚至於債之關係成立後，另
    起惡意遲延給付，皆有可能，非必出於自始無意給付之財產
    犯罪一端，自難遽以債務不履行之客觀結果，即率為推斷違
    約當事人即同時涉及詐欺犯罪，故債務人是否有詐欺之故意
    及施用詐術，應以行為當時為判斷時點，如行為人初無詐欺
    之故意及施用詐術，即非該當於詐欺之構成要件。經查：
  (一)證人甲○○於本院97年9月25日審理時已結證稱：「（審判
    長問：本件告訴人丁○委託被告架設網站及購買電腦的事實
    是否知道？）答：瞭解。．．．本件一開始由我主導，要架
    設網站，本來我要跟丁○合夥開設貿易公司，所以需要網站
    ，過了一段時間，丁○主動提出不跟我合夥，我就沒有再跟
    告訴人聯絡，丁○要買電腦是我介紹向被告購買的，．．．
    當時我們並沒有簽合約，口頭本來約定是2、3萬元的預算，
    我跟丁○各買1臺（電腦），後來電腦已經組裝出來，我們1
    人1台，．．．我及丁○的電腦都有拿到。（審判長問：當
    初有無約定電腦要全新？）答：沒有，當初我們約定硬碟的
    規格比較高，但是預算不到，我及丁○自己有去蒐集一些全
    新電腦資料，之後我有要求規格要比較高，但不需要全新的
    。（審判長問：當初購買時，有無提到不用全新的材料組裝
    ？）答：有。（審判長問：丁○有無同意？）答：同意，我
    印象中有提到。（審判長問：你覺得有無被被告欺騙？）答
    ：沒有。因為我事後都有打電話去詢問，價格有比市價便宜
    3、4千元，被告給我的電腦裡面，硬碟是規格高，但不是新
    的。．．．（審判長問：電話裡面你是否有提到你也有吃虧
    ？）答：有，但是後來找比較懂電腦的朋友問，用這種價格
    購買這樣的電腦，是否合理，我朋友說價錢合理。．．．（
    審判長問：丁○有無跟你抱怨電腦是舊的？）答：丁○有說
    這個舊的很像沒有預期中的好用。電腦不管中古或新品，會
    使用跟不會使用就會有差異，丁○對電腦是外行，可能是因
    為不熟悉不會使用電腦就覺得不好用。（審判長問：當初是
    否有跟告訴人說被告對電腦比較內行？）答：沒錯，因為之
    前電腦有問題或故障都是請被告修理，被告會組裝電腦也會
    修理電腦。．．．（審判長問：當初買電腦時，被告有無答
    應你們要去光華商場買新的？）答：沒有答應，我有去光華
    商場繞過，向被告說新的電腦約多少錢，我們有跟被告說是
    否可以組裝一樣的電腦，但價格低一點，零件中古的沒有關
    係，因為零件是中古，不可能限制被告組裝電腦的材料來源
    但沒有約定新品，那時候我們3人都在場。（審判長問：如
    果用舊品有無約定不能用幾年以上的舊品？）答：沒有約定
    。當時我們約定被告是我們技術顧問，若電腦有問題，就必
    須要把電腦修好。（審判長問：提示當年的10月份報紙的廣
    告，這台電腦設備有無比你們的電腦差？）答：被告給我的
    硬碟是玩家級的公司級在用的，但是是舊品。．．．（檢察
    官問：當初要求硬碟40GDDR2，若這樣，為何不直接買新的
    ？）答：硬碟如果是進口就跟臺製的硬碟有差，被告給我們
    是玩家級的，規格比較高。當時會找被告買電腦，就是被告
    要支援我們要會使用電腦，且有售後服務，能夠馬上上手。
    」等語。且參以證人丁○於本院97年8月7日審理時結證稱：
    當時伊想要開設貿易公司，證人甲○○說被告會組裝電腦及
    網頁設計，當時伊想跟證人甲○○合組公司，證人甲○○說
    被告很厲害，所以伊才委託被告處理，伊當時覺得去燦坤等
    店買全新的電腦會比較貴，證人甲○○說被告很厲害，可以
    去光華商場自己找零件組裝，價錢比較便宜，伊覺得被告應
    該要找新的零件來組裝電腦，當初被告也說這價錢包含教伊
    如何使用軟體這部分的服務等語。足見證人丁○之所以委請
    被告組裝電腦、架設網頁，係出於信任證人甲○○之介紹所
    為，自不得謂係因被告施用詐術所致。又證人丁○既因不諳
    電腦，而經由證人甲○○主導向被告購買組裝電腦，證人甲
    ○○復與被告約定組裝電腦得以中古但規格較高之零件組裝
    電腦，並得證人丁○之同意，自無證人丁○所稱被告以舊品
    充為新品交付之詐欺情事。且被告亦已將組裝電腦交付證人
    丁○使用，縱該組裝電腦隨即發生故障情事，亦屬民事債務
    不履行（瑕疵給付）之範疇，尚難認被告自始即具有詐欺之
    不法意圖。況被告與證人丁○約定之組裝電腦價金中，除硬
    體設備外，尚包含有電腦軟體教學及電腦硬體維修之售後服
    務等費用在內，縱被告與證人丁○所約定之價金或有稍高，
    惟本諸契約自由原則，本得由當事人間自由議定，並無一般
    市價行情可加以衡量，不得徒以被告交付之組裝電腦內含有
    中古零件，價金高於同期全新電腦乙節，即遽認被告有詐欺
    取財之主觀犯意。公訴意旨認被告未告知證人丁○，逕將舊
    品零件裝進新的電腦主機外殼而交付，顯係惡意隱瞞，容有
    誤會。
  (二)證人甲○○於本院97年9月25日審理時復結證稱：「（審判
    長問：被告有無幫告訴人聲請網站？）答：有，被告後來有
    開網頁給我看，網頁內容是工具機的目錄照片，網站的名稱
    也是我想的。（審判長問：後來這個網站為何告訴人沒有辦
    法上去看？）答：據我的瞭解，是丁○去警察局備案把使用
    人刪除掉。（審判長問：這是誰告訴你的？）答：是丁○告
    訴我的。．．．（審判長問：被告是否會設計網頁？）答：
    會的。（審判長問：一般設計網頁是否還會另外收取設計費
    ？）答：會整個算在一起，包含申請費及設計費，算是勞力
    支出。．．．（檢察官問：當初可以進入那個網頁，當初你
    看到什麼東西？）答：我只有看到公司網頁，裡面有很多子
    目錄，子目錄點進入，可以秀出更詳細的資料，子目錄有1
    到2層，不是只有公司的LOGO而已，時間約在暑假期間。．
    ．．警詢筆錄可能是我看到公司子目錄網頁之前製作的。（
    檢察官問：被告網頁完成多少？）答：百分之七、八十。．
    ．．當初是我提議要做網頁的，被告給我看得內容大概是我
    當初所要的百分之七、八十．．．（審判長問：你後來去看
    網頁，被告確實有去做，後來有無跟丁○說，被告確實有在
    做網頁？）答：我後來有跟告訴人聯絡，被告確實有替妳做
    網頁，你們問題出在哪裡，告訴人就抱怨被告沒有完全把網
    頁做好，說一些抱怨被告的話。」等語，並有卷附之DISCOV
    ER網頁資料文件可稽。且證人丁○於本院97年8月7日審理時
    亦結證稱：被告有設計網頁圖傳給伊看，伊就相信被告，而
    網頁部分，被告只完成百分之六十，但是被告有傳1份交易
    完成書給伊，並說如果不簽名，就要把伊網頁鎖住，結果隔
    天伊就發現網頁被鎖住，伊才報警等語，是被告既有依約從
    事前開網頁之設計，且已完成網頁內容之絕大部分，顯見被
    告並非毫無能力完成設計網頁工作甚明，公訴意旨認被告係
    無力完成網頁設計，容有誤會。況縱使被告日後有因故未如
    期完成網頁設計或任意封鎖網頁等情，亦屬民事債務不履行
    （給付遲延）之範疇，尚難認被告自始即具有詐欺之不法意
    圖。又被告向證人丁○收取代辦申設上開網址之報酬為1萬
    5000元，雖顯高於申設上開網址之年費1480元，惟此代辦費
    用本即得由當事人間依私法自治、契約自由原則加以議定，
    亦無一定之市價行情，不得徒以被告收取之代辦費用較高，
    即遽認被告有訛詐代辦費之主觀犯意。被告上開所辯，應堪
    採信。
六、綜上所述，本件應純屬民事糾葛，公訴人所舉前開證據，仍
    無法達到令通常一般之人均不致於有所懷疑而得確信被告確
    有為本件詐欺取財犯行之程度，此外，復查無其他證據足資
    證明被告有公訴人所指之詐欺取財之犯行，不能證明被告犯
    罪，依法應諭知無罪之判決。
據上論斷，應依刑事訴訟法第301條第1項前段，判決如主文。
本案經檢察官乙○○到庭執行職務。
中    華    民    國    97    年    10    月    16    日
                         臺灣臺中地方法院刑事第11庭
                             審判長法  官  王世華
                                   法  官  莊嘉蕙
                                   法  官  丁智慧
上正本證明與原本無異。
如不服本判決，應於送達後10日內向本院提出上訴狀（須附繕
本），上訴於臺灣高等法院臺中分院。上訴書狀如未敘述理由，
應於上訴期間屆滿後20日內補提理由書於本院。
                                   書記官  林錦源
中    華    民    國    97    年    10    月    16    日


司法院資訊處製作；財團法人民間司法改革基金會備份。
